【裁判字號】    95,簡,19
【裁判日期】    950223
【裁判案由】    綜合所得稅
【裁判全文】
高雄高等行政法院簡易判決
                                  九十五年度簡字第十九號
原      告  甲○○
訴訟代理人  丙○○
被      告  財政部臺灣省南區國稅局
代  表  人  乙○○局長
上列當事人間因綜合所得稅事件，原告不服財政部中華民國九十
四年十月二十八日台財訴字第０九四００三五０七三０號訴願決
定，提起行政訴訟。本院判決如下：
    主  文
原告之訴駁回。
訴訟費用由原告負擔。
    事實及理由
一、緣原告九十一年度未辦理綜合所得稅結算申報，被告初查依
    查得資料，以其所有坐落屏東縣屏東市○○里○○路十一號
    房屋（應有部分二分之一）供人愛醫院營業使用，乃參照當
    地一般租金標準核算租賃收入新臺幣（下同）二、一五四、
    七九二元，減除百分之四十三必要損耗及費用，核定租賃所
    得為一、二二八、二三一元，併課其當年度綜合所得稅。原
    告不服，申請復查，未獲變更，提起訴願，亦遭決定駁回，
    遂提起本件行政訴訟。
二、原告起訴意旨略謂：（一）原告所經營之屏東人愛綜合醫院
    ，自民國（下同）八十四年起，因政府實施全民健康保險以
    來，醫療費用給付比率逐年縮減，人愛綜合醫院逐年虧損，
    致好幾年執行醫療業務所得掛零，於八十八年八月間則因無
    法運作而告關院，自八十九年起委託他人經營，由受託人與
    債權人臺灣中小企業銀行等談妥經營期間，彈性付給債權人
    多少款項，原告並無介入受託管理人與債權人間之約定，無
    所謂租賃所得，亦無收取受託人分文費用。依稅法原告與受
    託人並無所謂租賃關係，亦無租賃所得，何來申報租賃所得
    ，而被告竟以一般租賃視之，有違稅法及常理。（二）原告
    與受託人間於八十九年二月十五日立有委託經營契約，其中
    第三條第三款約定：「經營期間所發生一切債務包括但不限
    於稅捐、貨款、借款、損害賠償等均由乙方（即受託人）負
    擔。」同年二月十六日訂立補充協議書，議訂修正條款第三
    條：「原契約第三條所謂稅捐包括委託經營期間稅捐機關對
    甲方（即原告）所課徵之一切稅捐。」此約之精神所在，因
    原告（即委託人）已無任何收入，更無能力繳納任何稅款，
    所以於簽約時載明在委託經營期間所產生於原告（委託人）
    之一切稅捐皆由受託經營人負責，則按原告與受託人間之委
    託經營契約，被告應可代位向受託管理人求償。（三）被告
    所謂當地（指屏東市○○路一八四號及仁德路十一號前後左
    右）一般租金標準核算租賃收入，不知標準何來，據原告所
    知，自八十八年因人愛綜合醫院關院以來，加上大環境的變
    遷，經濟衰退，房地產逐年下跌，與七十年初經濟盛況時相
    較，只剩三成左右人潮，附近商店幾乎無法營業，相繼關門
    ，連銀行亦無法倖免，如屏東二信民生分行無可倖免關門多
    年。況人愛綜合醫院在屏東市○○路一八四號入口不到兩間
    店面寬，以店面計算不到三十坪，其他腹地都在別人店面的
    後面，另一出口是仁德路，也不過是巷子大小，兩輛車子無
    法會車，其腹地也是廈門街他人門面所遮蓋。總之，人愛醫
    院的腹地較沒價值，由八十八年至今，醫院週圍之房地價低
    可知一般，依被告所核定租金之三成才是實際租金。（四）
    又原告自幼旅居國外就讀，並未處理母親卓廖霙青遺產與父
    親丙○○之原人愛綜合醫院院舍全部合併委託經營之事，亦
    沒有參與債權銀行等協商每月受託人應給付多少款項，更無
    收取受託人任何款項云云，而聲明求為判決訴願決定及原處
    分（復查決定含原核定處分）均撤銷。被告則以：（一）系
    爭房屋原為原告之父丙○○經營人愛綜合醫院所使用，該醫
    院因故於八十八年間停止營業，原告與訴外人丙○○、卓紋
    夙、王卓佳霓及卓怡序等五人於八十九年二月十五日與訴外
    人蔡龍勝簽訂委託經營契約，並於次日訂立補充協議書，將
    系爭房屋、醫療設備及一切生財器具等物，自八十九年三月
    一日起至一０九年二月二十八日止，交付蔡龍勝出資聘請醫
    護專業人員經營管理，且該經營委託契約第三條第六款明訂
    ：「甲方（即原告等人）於八十八年六月底以前所發生之一
    切債務．．．委託乙方代為處理。債權金額以債權人會議確
    認為準。其處理方法即由乙方於經營期間按月攤提金額．．
    ．存入台灣中小企業銀行屏東分行備償專戶由該行負責依債
    權額比例分配清償．．．。」是原告既將系爭房屋及醫療設
    備等物交付訴外人蔡龍勝出資聘請醫護專業人員經營管理，
    並將八十八年六月以前所發生之一切債務委託訴外人蔡龍勝
    代為處理，足見原告將系爭房屋交由蔡龍勝作為執行業務使
    用，依所得稅法第十四條第一項第五類第四款規定，被告就
    系爭房屋設算租金收入，並無不合，原告所訴並無收取受託
    人分文費用，即無租賃所得情事，洵不足採。（二）原告等
    五人與訴外人蔡龍勝間前揭委託經營契約，雖約定委託經營
    期間原告之一切稅捐皆由受託人負責，惟該約定為私權關係
    ，而稅法有關納稅義務人之規定原具有強制性，稅捐債權人
    對於人民之稅捐債權乃基於公法關係，不因當事人之約定而
    變更稅法所規定之課徵對象，是其主張有關人愛醫院之稅捐
    由受託人負擔，被告可代位向受託人求償乙節，顯係對稅捐
    之課徵有所誤解，亦不足採。（三）查系爭房屋屬獨棟建物
    ，雖原告稱僅有一部分面臨道路，然整棟建物各自相通，使
    用上具有整體不可分之情形，不因建物僅有一部分面臨道路
    ，而影響其整棟房屋作為店面即營業使用之價值。再者，系
    爭房屋之鄰近房屋出租供營業使用，申報每坪每月租金一、
    九二五元及八０八元，亦均較當地一般租金標準每坪每月三
    五０元為高，是被告參照當地一般租金標準並衡酌房屋大面
    積、樓層及應有部分等情形予以打折，核算租賃收入二、一
    五四、七九二元【三五０元×｛〔一樓（二八七．二八×四
    ０%＋四四）坪＋〔二樓（三二四．四×三０%＋七四）坪×
    七０%〕＋〔三至五樓（三二四．四×三０%＋七四）坪×五
    ０%三層〕＋〔六至一０樓（二五五．八八×四０%＋四四）
    坪×五０%五層〕＋〔地下二樓（三七四．０七×三０%＋七
    四）坪×五０%〕＋〔屋頂凸出物（八一×六０%＋一四）坪
    ×五０%〕〕×十二月×持分五０%｝，減除百分之四十三必
    要損耗及費用，核定租賃所得一、二二八、二三一元，並無
    不合，原告所訴洵不足採等語，資為抗辯，而聲明求為判決
    駁回原告之訴。
三、按「凡有中華民國來源所得之個人，應就其中華民國來源之
    所得，依本法規定，課徵綜合所得稅。」「個人之綜合所得
    總額，以其全年左列各類所得合併計算之：．．．第五類：
    租賃所得及權利金所得：．．．一、財產租賃所得及權利金
    所得之計算，以全年租賃收入或權利金收入，減除必要損耗
    及費用後之餘額為所得額。．．．四、將財產借與他人使用
    ，除經查明確係無償且非供營業或執行業務者使用外，應參
    照當地一般租金情況，計算租賃收入，繳納所得稅。」「本
    法第十四條第一項第五類第四款所稱他人，指本人、配偶及
    直系親屬以外之個人或法人。本法第十四條第一項第五類第
    四款及第五款所稱當地一般租金，由財政部各地區國稅局訂
    定，送財政部備查。」所得稅法第二條第一項、第十四條第
    一項第五類第一款、第四款及同法施行細則第十六條第二項
    、第三項分別定有明文。又「綜合所得稅租賃所得設算核定
    案件，納稅義務人如有異議時，稽徵機關應實地調查鄰近房
    屋之租金作為核課之依據，即將設算租金與鄰近租金比較，
    高時改課，低時維持原核定。」「九十一年度財產租賃必要
    損耗及費用標準：一、固定資產：必要損耗及費用減除百分
    之四十三。」亦為財政部賦稅署七十七年十一月九日台稅一
    發字第七七０六六五八五一號函及財政部九十二年一月二十
    九日台財稅字第０九二０四五０三五０號函核示在案。
四、本件原告九十一年度未辦理綜合所得稅結算申報，被告初查
    依查得資料，以其所有坐落屏東縣屏東市○○里○○路十一
    號房屋（應有部分二分之一）供人愛醫院營業使用，乃參照
    當地一般租金標準核算租賃收入二、一五四、七九二元，減
    除百分之四十三必要損耗及費用，核定租賃所得為一、二二
    八、二三一元，併課其當年度綜合所得稅等情，業經兩造分
    別陳明在卷，復有被告九十一年度綜合所得稅未申報核定通
    知書影本附原處分卷可稽。而原告提起本件訴訟係以：原告
    自幼旅居國外讀書，系爭房屋係繼承母親遺產取得，父親丙
    ○○之原人愛醫院委託他人經營，及受託人每月應給付多少
    款額給債權銀行等事宜，原告均無參與，更無收取受託人任
    何款項，沒有租賃所得；且民生路一八四號之店面不到三十
    坪，而仁德路十一號面臨仁德路僅約巷道寬，其腹地也是廈
    門街他人門面所遮蓋，價值不高，況且人愛醫院附近商店早
    因景氣不佳經營困難而關閉，當地租金行情已大幅滑落，實
    則依被告所核定租金之三成才是實際租金。另依原告與受託
    人間所立之委託經營契約，約定稅捐由受託人負擔，被告應
    可代位向受託人求償等語，資為論據。
五、經查，原告與其父親即本件訴訟代理人丙○○、訴外人卓紋
    夙、王卓佳霓及卓怡序於八十九年二月十五日與訴外人蔡龍
    勝簽訂委託經營契約，並於同年二月十六日訂立補充協議書
    ，將前開建物、醫療設備及一切生財器具等物，自八十九年
    三月一日起至一０九年二月二十八日止，交付蔡龍勝出資聘
    請醫護專業人員經營管理，且該委託經營契約第三條第六款
    明訂：「甲方（即原告等人）於八十八年六月底以前所發生
    之一切債務．．．，委託乙方代為處理。債權金額以債權人
    會議確認為準。其處理方法即由乙方於經營期間按月攤提金
    額．．．存入台灣中小企業銀行屏東分行備償專戶由該行負
    責依債權額比例分配清償。．．．」此有該委託經營契約影
    本附卷可稽。按行為時所得稅法第十四條第一項第五類第四
    款規定，將財產借與他人使用，除經查明確係無償且非供營
    業或執行業務者使用外，應參照當地一般租金情況，計算租
    賃收入，繳納所得稅。本件原告等人將上開建物及醫療設備
    等委託蔡龍勝繼續經營人愛醫院，並由蔡龍勝代為處理及清
    償原告之債務，足見原告將上開建物交由蔡龍勝作為執行業
    務使用（經營醫院），則依上開所得稅法第十四條第一項第
    五類第四款規定，被告自得就該建物設算租金收入。原告主
    張無參與委託經營事宜，依稅法原告與受託人並無所謂租賃
    關係，亦無租賃所得云云，顯有誤解，不足採信。
六、又原告主張人愛醫院所在之民生路一八四號之店面不到三十
    坪，及系爭原告所有之仁德路十一號面臨仁德路只有巷道寬
    ，況且醫院內部腹地佔大部分，尤其醫院附近大多數商店早
    因經濟不景氣而關閉營業，租金行情大幅滑落，然被告設算
    各該建物租金收入，未考量各該建物坐落位置及附近租賃行
    情，顯不合理云云。然查，依原告所提出「人愛醫院院舍地
    示意圖」顯示：上開二棟建物分別面臨屏東市○○路及仁德
    路，與福州街、廈門街之間有他人之住宅相隔，其中仁德路
    十一號建物呈Ｌ形，東邊面臨仁德路，西邊則未臨路；另民
    生路一八四號建物亦略呈Ｌ形，南邊面臨民生路之面寬較小
    ，北邊部分則未臨路，然而上開二棟建物均屬獨棟建物，雖
    其建物分別僅有一部分面臨道路，然其各自相通之整棟建物
    之使用具有整體不可分之情形，不因建物僅有一部分面臨道
    路，而影響其整棟房屋作為店面即營業使用之價值，堪予認
    定。再者，仁德路十一號房屋，依其鄰近房屋出租供營業使
    用，申報租賃所得每坪每月租金一、九二五元及八０八元，
    較當地一般租金標準每坪每月三五０元為高，此有各該房屋
    九十一年度非自住房屋使用及租賃情形核定表影本附原處分
    卷為憑，足見上開建物之鄰近房屋出租供營業使用，申報之
    租金均高於當地一般租金標準，足認被告以當地一般租金標
    準設算本件租金，尚屬合理，對原告並無不利。則被告依前
    揭法律規定及函釋意旨，參照當地一般租金標準即每月每坪
    三五０元，並衡酌原告所有之上開建物之大面積、樓層、使
    用別、原告應有部分比率（二分之一）等情形予以打折，核
    算屏東市○○路十一號房屋租賃收入為二、一五四、七九二
    元，計算式【三五０元×｛〔一樓（二八七．八×四０%＋
    四四）坪＋〔二樓（三二四．四×三０%＋七四）坪×七０%
    〕＋〔三至五樓（三二四．四×三０%＋七四）坪×五０%三
    層〕＋〔六至一０樓（二五五．八八×四０%＋四四）坪×
    五０%五層〕＋〔地下二樓（三七四．０七×三０%＋七四）
    坪×五０%〕＋〔屋頂凸出物（八一×六０%＋一四）坪×五
    ０%〕〕×十二月×持分五０%｝，減除百分之四十三必要損
    耗及費用後，核定原告九十一年度租賃所得為一、二二八、
    二三一元，即無不合。原告所訴各節，均非可採。
七、末查，原告主張依上開委託經營契約之約定，有關人愛醫院
    之稅捐由受託人負擔，被告可代位向受託人求償乙節，固據
    其提出前揭委託經營契約第三條第三款為憑。然按稅捐係指
    公權力機關為獲取收入，而對於一切滿足法律所定構成要件
    者所課無對待給付，以金錢為內容之法定的給付義務。依此
    定義，僅公權力機關始有權為稅捐之課徵，此即國家或各級
    政府之課稅高權。故稅捐之課徵係依法強制課徵，不以人民
    個別之同意，亦即不以國家或公權力機關與繳稅義務人間之
    契約為其規範基礎（參照黃茂榮著稅法總論初版，第五、十
    三頁）。稅捐既屬國家之課稅高權，其權利之取得不但無須
    經與個別人民同意後訂立契約，且人民間之私權契約亦無形
    成或變更國家之課稅高權之餘地。按原告與訴外人蔡龍勝間
    前揭委託經營契約第三條第三款及補充協議書第三條雖有約
    定關於人愛醫院及原告等人之稅捐由受託人負擔，但綜合所
    得稅既屬國家課稅高權之一種，原告與受託人間之私權契約
    自無變更納稅義務人之效力。從而，原告主張依上開委託經
    營契約之約定，有關人愛醫院之稅捐由受託人負擔，被告可
    代位向受託管理人求償及系爭建物是繼承取得乙節，顯係對
    於國家課稅高權之性質有所誤解，亦不可採。
八、綜上所述，原告之主張既不足取，被告參照當地一般租金標
    準，核算原告所有系爭建物租賃收入為二、一五四、七九二
    元，減除百分之四十三必要損耗及費用後，核定租賃所得為
    一、二二八、二三一元，併課其九十一年度綜合所得稅，揆
    諸首揭法律規定，並無違誤。復查決定及訴願決定遞予維持
    ，亦無不合。原告起訴請求撤銷訴願決定及原處分（復查決
    定含原核定處分），為無理由，應予駁回。又本件因屬簡易
    事件，故不經言詞辯論為之。
據上論結，本件原告之訴為無理由，依行政訴訟法第二百三十三
條第一項、第二百三十六條、第一百九十五條第一項後段、第九
十八條第第三項前段，判決如主文。
中    華    民    國  九十五  年    二    月  二十三  日
                  第一庭      法  官  許麗華
以上正本係照原本作成。
如不服本判決，應於送達後二十日內，向本院提出上訴狀並表明
上訴理由，如於本判決宣示後送達前提起上訴者，應於判決送達
後二十日內補提上訴理由書（須按他造當事人人數附繕本）。
提起上訴應預繳送達用雙掛號郵票七份（每份三十四元）。
中    華    民    國  九十五  年    二    月  二十三  日
                              書記官  藍亮仁
附註:
行政訴訟法第二百三十五條（第一項、第二項）：
對於適用簡易程序之裁判提起上訴或抗告，須經最高行政法院之
許可。
前項許可，以訴訟事件所涉及之法律見解具有原則性者為限。


司法院資訊處製作；財團法人民間司法改革基金會備份。
